【裁判字號】    92,上訴,118
【裁判日期】    920625
【裁判案由】    違反槍砲彈藥刀械管制條例等
【裁判全文】
臺灣高等法院臺中分院刑事判決                    九十二年度上訴字第一一八號
    上  訴  人
    即  被  告  己○○
                庚○○
    右二名被告
    共      同
    指定辯護人  本院公設辯護人  戊○○
右上訴人等因違反槍砲彈藥刀械管制條例等案件，不服臺灣苗栗地方法院九十年度訴
字第二七八號中華民國九十一年八月二十日第一審判決（起訴案號：臺灣苗栗地方法
院檢察署八十九年度偵字第四八七一號、九十年度偵字第一二五、一一一三、一三四
五、三八八七號），提起上訴，本院判決如左：
    主      文
原判決關於己○○部分撤銷。
己○○共同未經許可，持有可發射子彈具有殺傷力之改造手槍，處有期徒刑參年，併
科罰金新臺幣伍萬元，罰金如易服勞役，以新臺幣玖佰元即銀元參佰元折算壹日。扣
案之改造手槍壹支、武士刀壹把均沒收。
其他上訴駁回。
    事      實
一、己○○因懷疑乙○○及其友人涉及鄭文彬遭群毆致死一事，遂與綽號「阿偉」、
    「黑龜」之不詳姓名成年男子，未經許可，而基於共同非法持有可發射子彈、具
    有殺傷力之改造手槍與具殺傷力改造子彈，及結夥於夜間帶槍砲彈藥刀械管制
    條例所列管武士刀，並到乙○○之住所為毀損、侵入住宅、及傷害行為之犯意聯
    絡，於民國（下同）八十九年十一月六日夜間十一時許，由綽號「阿偉」之不詳
    姓名成年男子取來其所有業將「仿ＢＥＲＥＴＴＡ廠自動手槍製造之金屬玩具手
    槍」換裝土造金屬槍管所改造而成、其機械性能良好、可擊發適用子彈、具有殺
    傷力之改造手槍一支（槍枝管制編號0000000000號），及可經由上開
    改造手槍擊發並具殺傷力之改造金屬子彈一顆，以及槍砲彈藥刀械管制條例所列
    管之武士刀一把，另由綽號「黑龜」之不詳姓名成年男子帶不明刀械一把（尚
    無確切之證據足以證明此係槍砲彈藥刀械管制條例所列管之刀械），三人隨即基
    於上開犯意聯絡而自苗栗縣竹南鎮之「自由ＫＴＶ」駕（搭）車出發，隨後綽號
    「阿偉」之不詳姓名成年男子在途中即將上開改造手槍與改造金屬子彈交由己○○持有，三人並於同日晚上十一時十五分之夜間，駕車抵達乙○○位於苗栗縣竹
    南鎮崎頂里三鄰青草三二之一號住處。嗣在下車後，己○○即先在屋外，基於上
    開毀損犯意，手持裝填上開改造金屬子彈之改造手槍朝客廳窗戶射擊，造成窗戶
    玻璃毀損至不堪用之程度，繼均未經乙○○許可，無故侵入乙○○住宅，先由「
    黑龜」對在場之人喊稱「不要動」，繼由己○○手持上開改造手槍指向在場之乙○○、丑○○、許國義、陳尤偉、吳文鎮、曾玉維等六人，喝令乙○○等六人坐
    於該處不得起身，欲剝奪其等之行動自由，惟乙○○等人均不願受脅制，許國義
    、陳尤偉、吳文鎮、曾玉維等人見狀並分頭逃逸，己○○等人非法剝奪他人行動
    自由之犯行始未得逞。此後「阿偉」即進而手持武士刀傷害丑○○，致使丑○○
    受有右手挫傷紅腫瘀血、背部裂傷合併紅腫瘀血等傷害。嗣因丑○○奪下「阿偉
    」手持之武士刀予以反擊，己○○等人始駕車逃逸，並將上開改造手槍棄置於乙○○住宅附近空地。經乙○○報案後，始由警方會同乙○○等人在附近空地拾獲
    上開改造手槍一支，另在客廳窗戶下拾獲已擊發之金屬彈殼一顆，並扣得丑○○
    所搶下之武士刀一把。
二、庚○○與鄭文雄、林慶宗、劉得民等人，於同日夜間二十三時許，在苗栗縣竹南
    鎮「自由ＫＴＶ店」飲酒，其後因經己○○以電話告知渠等至乙○○住處尋仇遭
    受反擊之消息後，竟因之心生不滿，遂持鋁棒、冥紙等物，相偕前往會合。其中
    ，庚○○另基於放火燒燬他人建築物之犯意，私自以玻璃製之啤酒瓶（容量六百
    西西）灌裝汽油並於瓶口塞布製成俗稱「汽油彈」一枚隨身帶。嗣後四人前往
    乙○○住處，但因己○○等人已離去，遂改至苗栗縣竹南鎮崎頂里青草二十七號
    及同鎮○○街二巷、八巷附近，共同基於傷害、毀損等概括犯意之聯絡，自同日
    晚上十一時三十分許起至同日晚上十二時許止，在上開地點，散發冥紙，並分持
    棍棒、石塊等物，連續砸毀他人所有車輛及住處門窗，且連續毆擊劉癸○○等人
    成傷（此部分傷害、毀損犯行，均經告訴人於原審法院審理中撤回告訴，並經原
    審法院判決公訴不受理確定）。惟庚○○在欲離去時，明知其所持有之啤酒玻璃
    瓶內裝汽油有迅速燃燒之特性，如以火引燃並丟向建築物之後，汽油會因容器碎
    裂而擴大燃燒導致燒燬建築物，竟另起燒燬有人所在建築物之犯意，明知丙○○
    在苗栗縣竹南鎮崎頂里青草二十七之一號經營「國興平價商店」之建築物（未供
    住宅使用）係有人所在之建築物，竟在點火之後，將上開「汽油彈」丟向該建築
    物之大門玻璃，致火在門外引燃延燒，並濺及停放大門旁邊車號Ｘ八─一二七○
    號自用小客車（辛○○所有，業於原審撤回毀損告訴，並經原審法院判決公訴不
    受理確定）之引擎蓋上。幸經丙○○迅持滅火器迅速將火撲滅，才未發生燒燬上
    開建築物之結果。
三、案經被害人乙○○、丑○○、丙○○等人訴由苗栗縣警察局竹南分局報請臺灣苗
    栗地方法院檢察署檢察官偵查起訴。
    理      由
甲、被告己○○部分：
一、訊據本案上訴人即被告（以下簡稱為被告）己○○對其前開非法持有改造手槍、
    子彈、及結夥於夜間帶武士刀、非法侵入告訴人乙○○住宅等犯行，已於偵、
    審中及於本院審理時均坦白承認，惟被告己○○矢口否認伊有手持上開改造手槍
    、子彈射擊告訴人乙○○住宅窗戶玻璃之犯行，並辯稱：上開窗戶玻璃係「黑龜
    」手持鐵管敲破，伊手持之改造手槍並未射擊子彈，事後所尋獲之空彈殼，應是
    告訴人乙○○自行擊發所致等語。另被告己○○雖坦承「阿偉」確有傷害告訴人
    丑○○之事，但於原審法院亦辯稱此事與伊無關。
二、第查：
（一）本案被告己○○係因懷疑乙○○及其友人涉及鄭文彬遭群毆致死一事，才與綽
      號「阿偉」、「黑龜」之不詳姓名成年男子，於八十九年十一月六日夜間十一
      時許，由「阿偉」取來扣案之改造手槍一支與改造金屬子彈一顆、及扣案之武
      士刀一把，三人隨即自苗栗縣竹南鎮之「自由ＫＴＶ」駕（搭）車出發，並於
      同日晚上十一時十五分之夜間，駕車抵達告訴人乙○○位在苗栗縣竹南鎮崎頂
      里三鄰青草三二之一號住處，途中，「阿偉」並已將上開改造手槍一支與改造
      金屬子彈一顆交給被告己○○持有，此係被告己○○於偵、審中及本院訊問時
      均是認之事實。
（二）又本案被告己○○與「阿偉」、「黑龜」三人於前開時間抵達告訴人乙○○之
      住宅後，有先在告訴人乙○○住宅外鳴槍一響，窗戶玻璃應聲破裂，隨後被告
      己○○與「阿偉」、「黑龜」三人，除由被告己○○手持扣案手槍之外，「阿
      偉」、「黑龜」二人則分持扣案之武士刀、及不明刀械一把，共同未經許可侵
      入告訴人乙○○之住宅，此後即由「黑龜」對在場之人喊稱「不要動」，繼由
      被告己○○手持上開改造手槍指向在場之乙○○、丑○○、許國義、陳尤偉、
      吳文鎮、曾玉維等六人，喝令告訴人乙○○等人坐於該處不得起身，欲剝奪其
      等之行動自由，惟乙○○等人均不願受脅制，許國義、陳尤偉、吳文鎮、曾玉
      維等人見狀並分頭逃逸，被告己○○等人非法剝奪他人行動自由之犯行始未得
      逞，此後「阿偉」即進而手持武士刀傷害丑○○，致使丑○○受有右手挫傷紅
      腫瘀血、背部裂傷合併紅腫瘀血等傷害，嗣因丑○○奪下「阿偉」手持之武士
      刀予以反擊，己○○等人始駕車逃逸，並將上開改造手槍棄置於告訴人乙○○
      住宅附近空地，經告訴人乙○○報案後，始由警方會同告訴人乙○○等人在附
      近空地拾獲上開改造手槍一支，另在客廳窗戶下拾獲已擊發之金屬彈殼一顆，
      並扣得丑○○所搶下之武士刀一把，上情除據被害人乙○○、丑○○、許國義
      、陳尤偉、吳文鎮、曾玉維等六人在警訊、偵查中指訴歷歷之外，並有告訴人
      乙○○客廳窗戶破損照片二幀（參見九十年偵字第一二五號卷第一一四、一一
      五頁）、槍枝拾獲之現場照片一幀（前揭卷第一一四頁）、刑案現場平面位置
      圖一紙（前揭卷第一三四頁）、及扣案之改造手槍一支、金屬彈殼一顆、武士
      刀一把等物在案足憑，並有告訴人丑○○所提出之「新博愛醫院」八十九年十
      一月七日驗傷證明書一紙附卷可佐。本案己○○既坦盛持有改造金屬子彈一顆
      ，且自承其係案發當時持槍之人，而告訴人乙○○客廳窗戶玻璃之破損，確係
      與槍響同時發生，且於槍響後，被告己○○隨即持槍闖入，則依其時間之密接
      ，被告己○○顯係開槍射擊子彈毀損上開窗戶玻璃之人無疑。被告自警訊、偵
      查以迄本院審理中，均不能陳報「阿偉」、「黑龜」之真實姓名或身分以供查
      證，其空言辯稱係「黑龜」手持鐵管打破玻璃，伊未擊發子彈云云，顯均係卸
      責之詞，並無足採。又依刑法共同正犯之理論，凡共同實施犯罪行為之人，在
      合同意思範圍以內，各自分擔犯罪行為之一部，相互利用他人之行為，以達其
      犯罪之目的者，即應對於全部所發生之結果，共同負責，最高法院二十八年上
      字第三一一○號著有判例。本案被告己○○偕同「阿偉」及「黑龜」三人，為
      鄭文彬因傷致死一事前往被害人乙○○住宅尋仇，係被告三人在竹南鎮「自由
      ＫＴＶ」飲酒時共同謀議後之行動，且於行為時即已事先預備槍枝及刀械，於
      侵入住宅後先喝令在場之人不要動，並即由「阿偉」對丑○○進行傷害，是傷
      害之動作縱係「阿偉」一人所為，然被告己○○與「阿偉」、「黑龜」三人間
      ，對前揭傷害之行為與結果之發生，自均有犯意之聯絡與行為之分擔，皆為共
      同正犯，尚不能以傷害行為係「阿偉」所為，即主張不負共犯之責任。是被告
      己○○本部分所辯，亦無可採。
（三）扣案之改造手槍一支，係將「仿ＢＥＲＥＴＴＡ廠自動手槍製造之金屬玩具手
      槍」換裝土造金屬槍管所改造而成、其機械性能良好、可擊發適用子彈、具有
      殺傷力，另金屬空彈殼一顆，認係土造金屬彈殼，上情有內政部警政署刑事警
      察局八十九年十一月十六日刑鑑字第一七九二三六號鑑驗通知書一紙在卷可憑
      。上開改造子彈既能以上開改造手槍擊發，並毀損窗戶玻璃，其具殺傷力，應
      無疑義。再扣案之武士刀一把，經苗栗縣警察局鑑定，確屬槍砲彈藥刀械管制
      條例所規定列管之刀械（黑色木柄，木柄處以黑布包纏，編號竹南分局南警刑
      字第二四八九八號），亦有苗栗縣警察局九十年一月九日九十苗警保字第四八
      ○五九號函一紙附卷可考。事證明確，被告己○○之上開犯行堪以認定。
三、查本案被告己○○與「黑龜」雖有喝令在場之乙○○、丑○○、許國義、陳尤偉
    、吳文鎮、曾玉維等人「不要動」、「不得起身」，而著手實施妨害自由行為，
    惟乙○○等人均不願受脅制，許國義、陳尤偉、吳文鎮、曾玉維等人見狀並分頭
    逃逸，足證被告己○○等人非法剝奪他人行動自由之犯行並未得逞，此部分犯行
    應僅屬未遂階段，公訴人認屬既遂，此部分起訴法條尚有未洽，應予變更。是核
    被告己○○所為，係犯槍砲彈藥刀械管制條例第十一條第四項之非法持有可發射
    子彈具有殺傷力之改造手槍罪、同條例第十二條第四項之非法持有子彈罪（此部
    分公訴人已於起訴書論及，但漏引起訴法條）、同條例第十五條第一、三款之夜
    間結夥攜帶刀械罪、刑法第三百零二條第三項、第一項之妨害自由未遂罪、第三
    百零六條之無故侵入住宅罪、第三百五十四條之毀損罪、第二百七十七條第一項
    之傷害罪。被告己○○、「黑龜」二人與綽號「阿偉」之不詳姓名成年男子於前
    開時、地以行為同時非法持有上開改造手槍、子彈與武士刀，係一行為觸犯數罪
    名之想像競合犯，應依刑法第五十五條之規定，從一重依槍砲彈藥刀械管制條例
    第十一條第四項之非法持有改造手槍罪處斷。另以一行為同時妨害數人行動自由
    未遂，亦屬一行為觸犯數罪名之想像競合犯，亦應依刑法第五十五條之規定，從
    一重仍依刑法第三百零二條第三項、第一項之妨害自由未遂一罪處斷。又就被告
    己○○等人上開違反槍砲彈藥刀械管制條之犯行，與另犯之妨害自由未遂罪、無
    故侵入住宅罪、毀損罪、及傷害罪之間，有方法、結果之牽連關係，應依刑法第
    五十五條牽連犯之規定，從一重依槍砲彈藥刀械管制條例第十一條第四項之非法
    持有改造手槍罪處斷。又就上開犯行之實施，被告己○○與綽號「阿偉」、「黑
    龜」之不詳姓名成年男子之間，彼此有犯意之聯絡與行為之分擔，均為共同正犯
    。扣案之仿貝瑞塔廠半自動改造手槍一支及武士刀一把，均屬違禁物，均應依照
    刑法第三十八條第一項第一款之規定，予以宣告沒收。另金屬空彈殼一顆，業經
    擊發，已非違禁物，爰不宣告沒收。
四、本件公訴人之公訴意旨雖另以：被告己○○與綽號「阿偉」、「黑龜」之不詳姓
    名成年男子，尚有在車站、埠頭、航空站、公共場所或公眾得出入之場所攜帶上
    開武士刀，因認被告己○○此部分所為，亦犯槍砲彈藥刀械管制條例第十五條第
    二款之「於車站、埠頭、航空站、公共場所或公眾得出入之場所」不法帶刀械
    罪嫌。惟本案被告己○○固有於夜間結夥帶刀械侵入告訴人乙○○住宅之事實
    ，然告訴人乙○○之住所既非車站、埠頭、航空站、公共場所或公眾得出入之場
    所，本案又無確切之證據足認被告己○○等人另有在車站、埠頭、航空站、公共
    場所或公眾得出入之場所帶刀械之犯行，此部分犯罪應屬不能證明，惟因公訴
    人認此部分與被告己○○上開在夜間結夥帶刀械之犯行係屬一罪，爰不就此另
    為被告己○○無罪之諭知。再公訴人於起訴書指稱「阿偉」、「黑龜」以刀械猛
    砍傢俱一節，經查除告訴人乙○○、丑○○之指訴外，並無積極事證足以證明「
    阿偉」、「黑龜」二人係如何以刀械猛砍何種傢俱，亦無證據證明各該傢俱是否
    已因毀棄損壞至不堪用之程度，此部分犯罪亦無從確認，惟因公訴人認此部分與
    被告己○○上開毀損犯行係屬一罪，爰不就此另為被告己○○無罪之諭知。
五、又本件公訴人於起訴書雖指述林明宏於被告己○○等人為上開犯行之時，有駕駛
    車輛在外接應。惟此為被告己○○所否認。被告己○○並供稱：案發當時只有伊
    （己○○）及「阿偉」、「黑龜」三人前往，林明宏並未至現場等語。另本案共
    同被告林明宏於原審法院亦堅決否認有上開犯行，並辯稱：伊當日晚間在桃園縣
    大園鄉國際機場附近某美容院與朋友聚集打牌，並未至乙○○住宅，有不在現場
    之證明等語。經查：證人蔡清風、詹雪玲（蔡清風之妻）已具結證稱：當日他們
    夫妻與林明宏、鄭其勝、屋主劉先生及另一名綽號「芝芝」的女子（右二人真實
    姓名均已不記得了），一起在桃園機場附近某美容院打麻將，其間林明宏一直接
    到電話，心神不寧，迄十一時三十分許，始由鄭其勝載林明宏離開，當日晚間電
    視尚播出苗栗竹南鎮發生傷害、毀損案件，報導中還有提到林明宏之名字，他們
    當時即覺得奇怪，林明宏明明與他們在一起，為何新聞報導會說他有參與等語。
    而本件公訴人指認林明宏當日係在外駕駛車輛接應，無非係以告訴人丑○○之指
    訴為論據。惟告訴人之告訴係以追訴被告為目的，是其告訴之事實或有頗、誇
    張，或出於誤解或錯誤，尚難遽採，仍須有積極證據始得認定被告之犯行。本案
    告訴人丑○○固指證當日係伊追躡己○○、「阿偉」、「黑龜」三人至外面路口
    ，親眼看見林明宏坐於駕駛座（旁邊另有一人伊並不認識），己○○、「阿偉」
    、「黑龜」則坐於後座共同離開云云。惟查，本案上開案發時間係晚間十一時之
    後，而依卷附吳江宅宅現場位置圖，其出入道路附近均屬廢棄平房。既為廢棄之
    房屋而無人居住，則縱有燈光亦應非明亮。次依告訴人之陳述，伊看見林明宏之
    位置係隔車輛約二十公尺，當時車頭朝右等情以觀，則告訴人之視野與坐於左側
    駕駛座上之人必隔有右側之乘客座（此參諸卷附之現場位置圖，乙○○宅位於巷
    弄左側，道路方向朝右，衡諸事理，被告駕駛車輛欲離開現場，其車頭朝右，駕
    駛座即在車身左側），則告訴人在燈光非亮、距離非近、車輛又在快速駛離之情
    形下，其時間甚為短暫，視野又有乘客座相隔，實難以認定告訴人之視覺必無誤
    差。本案共同被告林明宏既堅決否認參與此部分犯行，被告己○○復證稱當日林
    明宏確未在現場，又有證人蔡清風、詹雪玲二人為林明宏有利之不在現場證明在
    卷（證人證稱被告林明宏係於當日晚間十一時許始離開桃園，則不可能於同日十
    一時許至苗栗竹南鎮乙○○宅甚為顯然），是尚不能以告訴人丑○○個人之片面
    指訴，逕予認定林明宏當日在現場接應，而遽論其為共犯之餘地。公訴人雖認證
    人蔡清風、詹雪玲二人之供證，就當日打牌係自下午或晚上開始，其供述不一，
    且事隔許久，何以對被告林明宏當日在一起打牌之事卻能記憶，因認其二人之證
    詞並不可信。然查，證人蔡清風、詹雪玲已釋明伊等與林明宏打牌雖非一次，惟
    因當日電視上有報導苗栗之事件，然林明宏當日確係與伊等在一起打牌，故對此
    部分印象特別深刻，因此事情雖已過去許久，但仍能記得等語，衡諸常情，亦尚
    合乎情理。至其供述於下午或晚上起打牌，打了多久等細節，核諸二人供詞固略
    有出入，然證人為證之時間既已距八十九年十一月六日有相當時日，其記憶難免
    模糊，尚不得謂其略有出入，即謂其供證全無可信。況該二人其餘之供詞，如林
    明宏當日一直接到電話，心神不寧，迄晚間十一時許始由鄭其勝陪同離開桃園等
    情，尚均一致，並無瑕疵可指。從而，公訴人指述林明宏有駕駛車輛在外接應一
    節，除丑○○個人有瑕疵之片面指訴外，餘無其他積極證據，即為本院所不採，
    特此敘明。另公訴人於起訴書指述：被告己○○曾持槍指向丑○○，並扣板機（
    未擊發）一節，為被告己○○堅決否認。且本案扣案之改造手槍查無彈匣，唯一
    之子彈一顆又在被告己○○等人侵入室內之前即已擊發，是被告己○○在明知並
    無子彈之情形下，若認其猶扣發板機，亦嫌悖乎事理，本院爰不為此項認定，亦
併此敘明。
六、原審判決就被告己○○前開所犯，予以論罪科刑，固非無見，惟原審判決漏未認
    定被告己○○尚犯槍砲彈藥刀械管制條例第十二條第四項之非法持有子彈罪，誤
    認被告己○○未犯刑法第三百零二條第三項、第一項之妨害自由未遂罪，且未論
    述被告己○○、「黑龜」二人與綽號「阿偉」之不詳姓名成年男子於前開時、地
    以行為同時非法持有上開改造手槍、子彈與武士刀，係一行為觸犯數罪名之想像
    競合犯，亦未論述其等以一行為同時妨害數人行動自由未遂，亦屬一行為觸犯數
    罪名之想像競合犯，以上均有未洽。是本案被告己○○上訴否認部分犯罪，其上
    訴雖無理由，但原審判決關於被告己○○部分，既有上開可議之處，即屬無可維
    持，自應由本院將審判決關於被告己○○部分予以撤銷改判。茲審酌被告己○○
    之品行（除有少年非行之外，並無前科）、犯罪動機、手段，犯罪所生之危害、
    犯罪後之態度等一切情狀，量處如主文第二項所示之刑，並就罰金部分諭知易服
    勞役之折算標準。扣案之仿貝瑞塔廠半自動改造手槍一支及武士刀一把，均屬違
    禁物，均依法宣告沒收。
乙、被告庚○○部分：
一、訊據本案上訴人即被告（以下簡稱為被告）庚○○雖坦承伊確有於前開時、地，
    以玻璃製之啤酒瓶（容量六百西西）灌裝汽油並於瓶口塞布製成俗稱「汽油彈」
    一枚，後並在苗栗縣竹南鎮崎頂里青草二十七之一號即告訴人丙○○所經營「國
    興平價商店」建築物外面點火丟至上開建築物之大門玻璃，致火在門外引燃延燒
    ，並濺及停放大門旁邊車號Ｘ八─一二七○號自用小客車（辛○○所有）之引擎
    蓋上等情，惟被告庚○○矢口否認伊有放火燒燬上開建築物之犯意，並辯稱：伊
    以玻璃酒瓶盛裝汽油之目的僅在防身，所裝汽油僅約一百西西，且案發當時只是
    隨手一丟，不意竟丟至大門玻璃，伊實無放火燒燬建築物之犯意與行為等情。
二、然查：本案被告庚○○於前開時、地，在為前開之毀損、傷害行為之後，於將離
    去時，竟在點火之後，朝向苗栗縣竹南鎮崎頂里青草二七之一號「國興平價商店
    」建築物大門玻璃投擲上開汽油彈一枚，致酒瓶破裂，汽油著火在門外引燃延燒
    ，並濺及停放大門旁邊車號Ｘ八─一二七○號自用小客車（辛○○所有）之引擎
    蓋上，上情業據被害人丙○○指訴甚詳。經本院訊問，被告庚○○原先供述其在
    丟擲上開內裝汽油之酒瓶時，所站位置與「國興平價商店」之距離不過三、四公
    尺（見本院卷宗第一六七頁），惟如依據被告庚○○嗣後參照現場圖所供（見本
    院卷宗第一七三頁、及九十年度偵字第一二五號偵查卷宗第一三四頁）情形，當
    時辛○○所有車號Ｘ八─一二七○號自用小客車係橫停在「國興平價商店」前面
    ，被告庚○○則係站在此輛自用小客車車尾與「國興平價商店」建物之中間，往
    「國興平價商店」建築物大門（上開自用小客車之車頭即在門前）丟擲，此屬特
    定目標之短距離丟擲行為，其情甚明。雖上開火勢因被害人丙○○迅持滅火器迅
    速撲滅，惟汽油有迅速燃燒之特性，如以火引燃並丟向建築物之後，汽油會因容
    器碎裂而擴大燃燒導致燒燬建築物，此為一般之常識，被告庚○○自不能推稱不
    知，再依據被害人丙○○於本院之指述，其雖不知瓶裝汽油之數量，惟其在滅火
    時，火勢高約一公尺，寬約一．二公尺（見本院卷宗第二二六頁），足證瓶裝之
    汽油亦非少量，詎被告庚○○仍點火引燃丟擲，其於行為時有放火燒燬上開有人
    所在建築物之犯意，事證甚明。被告庚○○辯稱：只是隨手一丟，不意竟丟至大
    門玻璃，實無放火燒燬建築物之犯意云云，尚難採信。復有現場照片二幀附卷足
    佐，事證明確，被告庚○○之犯行洵堪認定。
三、核被告庚○○所為，係犯刑法第一百七十三條第一項、第三項之放火燒燬現有人
    所在之建築物未遂罪。被告庚○○已著手於犯罪行為之實行而不遂，為未遂犯，
    應依刑法第二十六條前段規定減輕其刑。又被告放火燒燬之客體為商號，雖當時
    商號內仍有人活動，依其形式與內容均屬有人所在之建築物，但上開建物未供住
    宅使用，業據被害人丙○○於本院指述明確。是公訴人認應依放火燒燬有人居住
    之住宅罪論科，尚有未洽，惟因法條相同，尚無庸變更。
四、本件公訴人雖認被告庚○○上開所為，與共同被告林明宏、鄭文雄、林慶宗、劉
    得民等人（均經原審判認其等未參與此部分犯行確定）有犯意聯絡，均應論以共
    同正犯。惟（一）本件公訴人雖依據被害人子○○、壬○○、劉癸○○及證人譚
    玉如（子○○之姐）、劉孟威（劉癸○○之子）等人於警訊之指證，認共同被告
    林明宏亦有參與此部分犯行，然共同被告林明宏堅決否認當日伊有在現場，並辯
    稱：伊當日係在桃園打牌等語，其詳有如前述。而前揭之被害人子○○、壬○○
    、劉癸○○三人於原審審理中，亦供稱，當時天色昏暗，事後雖有去警局指認被
    告，然距離遙遠，看的並不很清楚，依照片指認時亦只覺得很像，並不能確定等
    語。子○○復供稱：伊於警訊指認及作筆錄時，係甫出院未久，頭昏昏的；壬○○則供稱：當時確未看清楚，實在無從指認等語，經核與此事件甫發生次日（十
    一月七日）警訊時供稱：「當時天色很晚視線不好，而且我受到驚嚇。我只記得
    有看到四、五條人影，都是年輕人，有一個比較瘦瘦高高的，約一百七十公分左
    右，其他的人比較矮小，穿著及臉型或所蓄髮型都不清楚了，就算現在給我認我
    都沒有十分把握」等語相符。又前揭之被害人子○○、壬○○、劉癸○○三人，
    於原審審理中經原審法院命當庭指認被告，均只能認定當日鄭文雄確係在現場為
    傷害行為之人，卻均不能指認林明宏當日有無在場，以上有原審法院審理筆錄、
    指認之書面資料附卷可稽。參諸被害人子○○警訊供稱：當日打伊之人的頭髮是
    理平頭，與其姐即證人譚玉如在警訊中證稱：打人之人留的是山本式之平頭，二
    人所指訴為傷害之人俱係理平頭一致；惟依警方同年十一月十八日以拍立得相機
    所拍攝之林明宏、鄭文雄二人照片顯示，理平頭者確是鄭文雄，林明宏所留之頭
    髮顯然較長，且顯非平頭等情，均證被害人子○○、壬○○、劉癸○○及證人譚
    玉如等人於警訊中之指證，均不足為被告林明宏有在現場之證明。至被害人劉癸○○對林明宏之指訴，係因其子劉孟威告之動手之人為林明宏，始證稱傷害伊之
    人為林明宏等情，業據其供證在卷；而其子劉孟威固對當時動手傷害其母劉癸○○之人是林明宏一節，自警訊起即指訴歷歷，惟劉孟威本人與林明宏素有怨隙，
    且劉孟威原即為被告林明宏另一犯罪事實之被害人，是其未久前甫遭林明宏傷害
    毆打，其為證人所為之指訴即難免有頗之虞，尚無從盡信，況依其當日目擊時
    所在位置，係於昏暗光線下，中間又隔有破裂之玻璃窗及紗窗，其所謂看見被告
    林明宏毆打其母云云，本即有可疑。綜合上述，前開被害人、證人之指訴既均難
    以遽採。再參諸共同被告林明宏當日晚間係在桃園縣與友人相聚打牌，迄同日晚
    間約十一時三十分許始行離開一節，業據原審法院查明屬實有如前述，是依桃園
    至苗栗竹南二地之距離，應無可能於同時分身二地，且前揭之被害人均係當日於
    現場遭受毆打之人，而被告鄭文雄已坦承當日實施傷害之人確均係其所為，與林
    明宏無關，林明宏當日確未在場等語，同案被告庚○○、林慶宗、劉得民等人亦
    供稱當日林明宏確未在場等語各情，共同被告林明宏此部分之犯行自無從遽認；
    （二）另共同被告鄭文雄、林慶宗、劉得民三人亦均堅決否認有參與放火犯行，
    並辯稱：伊等當日之目的，僅在毀損汽車洩憤，事前並不知悉被告庚○○另有製
    作、帶汽油彈，亦不知道他當日會丟擲汽油彈等語。按刑法上之共同正犯之成
    立，除共同實施犯罪行為者外，其就他人之行為負共犯之責者，以有意思聯絡為
    要件，若事前並未合謀，實施犯罪行為之際，又係出於行為者獨立之意思，即不
    負共犯之責，最高法院十九年上字第六九四號著有判例，足資參照。本案被告庚○○與鄭文雄、林慶宗、劉得民四人，於八十九年十一月六日夜間二十三時許，
    原在苗栗縣竹南鎮「自由ＫＴＶ店」飲酒，係聽聞己○○以電話告稱至乙○○處
    尋仇反遭反擊之消息後，始共持鋁棒、冥紙等物，相偕前往乙○○宅意圖與己○○會合。嗣因未尋獲己○○，臨時起意而挾怨毀損附近巷弄之汽車洩憤等情，業
    據被告四人供陳在卷，經核其情節與告訴人丙○○、丁○○等人在警訊中陳述內
    容相符。是其等欲去尋仇之對象為乙○○，而非被害人丙○○甚明。本案共同被
    告鄭文雄、林慶宗、劉得民三人亦與被害人丙○○並未結怨，尚難想像其等會在
    被告庚○○行為前，與被告庚○○共謀放火燒燬被害人丙○○之上開建物，本案
    亦無此部分之確切證據。再參諸被告庚○○點燃、丟擲汽油彈之行為，其時間應
    極短暫，動作極為迅速，亦無從期待共同被告鄭文雄、林慶宗、劉得民等人有足
    夠之時間，對其行為有所預見。是依據本案事證，被告庚○○投擲汽油彈放火之
    行為，既未經眾人共同之事前協議，難謂彼此間就此部分有共謀犯罪之犯意聯絡
    ，且此行為，亦顯越鄭文雄等人間原計畫之範圍，並為其等難以預見，此部分自
    僅應由被告庚○○個人負其責任，其餘被告鄭文雄、林慶宗、劉得民三人尚未可
    概以共同正犯論處，併此敘明。
五、原審判決以被告庚○○之上開犯罪事證已甚明確，犯行已堪認定，乃審酌被告庚○○之犯罪動機、手段，犯罪所生之危害、犯罪後之態度等一切情狀，並依據刑
    事訴訟法第二百九十九條第一項前段、刑法第一百七十三條第三項、第一項、第
    二十六條前段等規定，量處被告庚○○有期徒刑三年八月，其認事用法均無不合
    ，量刑亦屬妥適。被告庚○○仍依據前詞上訴否認犯罪，其上訴為無理由，應予
    駁回。
丙、據上論斷，應依刑事訴訟法第三百六十八條、第三百六十九條第一項前段、第三
百六十四條、第二百九十九條第一項前段、第三百條、槍砲彈藥刀械管制條例第
    十一條第四項、第十二條第四項、第十五條第一款、第三款，刑法第十一條前段
    、第二十八條、第二百七十七條第一項、第三百零二條第三項、第一項、第三百
    零六條、第三百五十四條、第五十五條、第四十二條第二項、第三十八條第一項
    第一款、罰金罰鍰提高標準條例第一條前段、第二條，判決如主文。
本案經檢察官甲○○到庭執行職務。
中      華      民      國      九十二     年     六      月   二十五   日
                                臺灣高等法院臺中分院刑事第三庭
                                      審判長法  官  陳  朱  貴
                                            法  官  胡  忠  文
                                            法  官  廖  柏  基
右正本證明與原本無異。
如不服本判決應於收受送達後十日內向本院提出上訴書狀，其未敘述上訴之理由者並
得於提起上訴後十日內向本院補提理由書（均須按他造當事人之人數附繕本）。
                                            書記官  詹  錫  朋
中      華      民      國      九十二     年     六      月   二十六   日
附錄論罪法條：
刑法第一百七十三條第一項、第三項：
放火燒燬現供人使用之住宅或現有人所在之建築物、礦坑、火車、電車或其他供水、
陸、空公眾運輸之舟、車、航空機者，處無期徒刑或七年以上有期徒刑。
第一項之未遂犯罰之。
槍砲彈藥刀械管制條例第十一條第四項：
未經許可，持有、寄藏或意圖販賣而陳列第一項所列槍砲者，處一年以上七年以下有
期徒刑，併科新臺幣七百萬元以下罰金。
                                                                        Ｒ


司法院資訊處製作；財團法人民間司法改革基金會備份。
